【裁判字號】    98,聲,2785
【裁判日期】    980624
【裁判案由】    聲明異議
【裁判全文】
臺灣板橋地方法院刑事裁定              98年度聲字第2785號
聲 明 異 議 人
即受刑人之配偶  乙○○
受   刑    人   甲○○
                      （現於臺灣臺北監獄臺北分監執行中）
上列聲明異議人即受刑人之配偶因受刑人恐嚇取財等案件，對臺
灣板橋地方法院檢察署檢察官之執行命令（98年度執字第7531號
）不服，聲明異議，本院裁定如下：
    主  文
聲明異議駁回。
    理  由
一、聲明異議意旨略以：受刑人甲○○經本院以97年度訴字第26
    32號刑事判決共同連續恐嚇取財罪，處有期徒刑1 年，減為
    有期徒刑6 月，且得易科罰金確定，宜由臺灣板橋地方法院
    檢察署（下稱板橋地檢署）檢察官發98年度執字第7531號執
    行命令指揮執行，報到時，受刑人當場聲請易科罰金，檢察
    官未經審酌受刑人家庭狀況，詎逕行將受刑人發監執行徒刑
    ，頓使聲請人即受刑人配偶乙○○全家生活陷入絕境。因受
    刑人乃聲請人全家生活之支柱、經濟之來源，96年12月2 日
    聲請人與受刑人結婚，97年5 月14日生下小孩，目前剛滿週
    歲，聲請人羨無任何存款可供生活開銷，又因身帶幼兒無法
    工作，更無能力僱請褓姆照料小孩，98年3 月1 日租屋居住
    ，房租新臺幣（下同）8,500 元、管理費1,021 元、水電、
    奶粉、尿布、健保及自費預防針等費用均無法支付，皆係暫
    向別人告貸以應急，故在在都需要受刑人僅僅出監返家扶持
    家況，使能度過難關，懇請體恤聲請人全家困境，參酌刑法
    第41條第1 項及相關司法解釋函令，准予受刑人易科罰金等
    語。
二、按受刑人或其法定代理人或配偶以檢察官執行之指揮為不當
    者，得向諭知該裁判之法院聲明異議，刑事訴訟法第484 條
    定有明文。次按修正前刑法第41條第1 項固規定：「犯最重
    本刑5 年以下有期徒刑以下之刑之罪，而受6 個月以下有期
    徒刑或拘役之宣告，因身體、教育、職業或家庭之關係或其
    他正當事由，執行顯有困難者，得以（銀元）1 元以上3 元
    以下折算1 日，易科罰金」，惟檢察官尚需考量本項但書規
    定：「但確因不執行所宣告之刑，難收矯正之效，或難以維
    持法秩序者」之情形，以決定是否准許受刑人易科罰金。是
    受刑人得否依本規定易科罰金，仍屬檢察官之職權，非謂一
    經判決宣告易科罰金之標準，檢察官即應為易科罰金之處分
    。且上開法條所稱之「難收矯正之效」及「難以維持法秩序
    」，均屬不確定法律概念，此乃係立法者賦予執行者能依具
    體個案，考量犯罪所造成法秩序等公益之危害大小、施以自
    由刑避免受刑人再犯之效果高低等因素，據以審酌得否准予
    易科罰金，亦即，此乃執行者所為關於自由刑一般預防（維
    持法秩序）與特別預防（有效矯治受刑人使其回歸社會）目
    的之衡平裁量，非謂僅因受刑人個人家庭、生活處遇值得同
    情即應予以准許；且法律賦予執行檢察官此項裁量權，僅在
    發生違法裁量或有裁量瑕疵時，法院始有介入審查之必要。
三、經查：
(一)、受刑人甲○○因恐嚇取財等案件，經本院以97年度訴字第26
    32號刑事判決犯共同連續恐嚇取財罪，處有期徒刑1 年，減
    為有期徒刑6 月，如易科罰金，以銀元300 元折算1 日確定
    乙節，此有臺灣高等法院被告前案紀錄表及前開刑事判決書
    各1 份在卷可稽，嗣受刑人於98年6 月4 日經通知到案執行
    ，聲請易科罰金，經檢察官訊問後，認「受刑人與綽號『小
    龍』等不詳男女，共同於判決所示時地，以被害人未依約履
    行分期款為由，由『小龍』持手槍敲擊被害人，並加以恐嚇
    ，嗣並共同剝奪被害人行動自由，強押至車內並至被害人住
    處，再以脅迫方式，取得被害人所簽讓渡書，期間造成被害
    人相當恐懼，認不宜准予易科罰金，爰依刑法第41條第1 項
    但書規定，不准易科罰金。」等情，當庭以命令駁回其易科
    罰金之聲請，同日發監執行等情，業據本院調取臺灣板橋地
    方法院檢察署98年度執字第7531號卷宗核閱無訛。
(二)、本件受刑人行為後，刑法第41條第1 項關於易科罰金之規定
    已經修正公布，並自95年7 月1 日施行。經比較新舊法，雖
    舊法就易科罰金之折算標準，經以罰金罰鍰提高標準條例第
    1 條前段之規定提高100 倍之後為銀元100 元以上300 元以
    下（即新臺幣300 元以上900 元以下）折算1 日，較新法折
    算標準為新臺幣1,000 元、2,000 元或3,000 元折算1 日有
    利於被告。但關於得否易科罰金之法定要件，新舊法均有「
    確因不執行所宣告之刑，難收矯正之效，或難以維持法秩序
    」不得准予易科罰金之規定外，舊法另須符合「因身體、教
    育、職業、家庭之關係或其他正當事由，執行顯有困難」之
    要件始得易科罰金之規定。故就是否准予易科罰金而言，應
    以新法較有利於受刑人。又本件受刑人所犯上開案件，依修
    正前刑法第41條第1 項之規定，固屬得易科罰金之案件，惟
    易科罰金乃易刑處分，其應否准許，依刑事訴訟法第457 條
    之規定，須由檢察官就准予受刑人易科罰金，有無「確因不
    執行所宣告之刑，難收矯正之效，或難以維持法秩序」情況
    查明認定並指揮執行之。
(三)、本件受刑人夥同不詳真實姓名年籍綽號「小龍」之成年男子
    及多名姓名年籍不詳之成年男子、成年女子等人，共同基於
    意圖為自己不法所有之恐嚇取財概括犯意聯絡，以被害人未
    依約負責代墊自小客車分期款為由，由綽號「小龍」之成年
    男子手持殺傷力不詳之手槍敲擊被害人背部，向其恫稱「你
    最好乖乖簽名，否則討皮痛」等語，致被害人心生畏懼，而
    簽立自小客車讓渡書，且受刑人甲○○等人復為取得該車之
    使用權，遂另共同基於剝奪人之行動自由之犯意聯絡，由綽
    號「小龍」之成年男子持槍將被害人上車，以此非法方法剝
    奪被害人行動自由，再由受刑人駕駛上開車輛搭載被害人、
    綽號「小龍」之成年男子及姓名年籍不詳之成年女子2 名，
    一同前往被害人阿姨住處，並承同前恐嚇取財之犯意聯絡，
    在上址以亮槍之脅迫方式，致被害人阿姨心生畏懼，而簽立
    另輛自小客車讓渡書，受刑人甲○○因而取得2 輛自小客車
    之占有，足認受刑人犯罪之動機、目的、手段、對被害人所
    造成之危害非輕，且犯後否認犯行之態度。是執行檢察官以
    上開理由認為本案所處之有期徒刑，如准予易科罰金，難收
    矯正之效，且難以維持法秩序，洵屬有據。
(四)、本案確定判決主文固有「如易科罰金，以銀元參佰元即新臺
    幣玖佰元折算壹日」之諭知，但此與檢察官於執行時是否准
    許如易科罰金仍屬二事，非謂確定判決有易科罰金之諭知，
    執行檢察官即不問具體犯罪情事一概准許易科罰金，而執行
    檢察官審酌是否准予易科罰金，當就受刑人所為犯行加以審
    酌，與法院量刑所為之審酌事項若屬相同亦屬事理之常，豈
    有「雙重評價」之瑕疵可言？再者，本院97年度訴字第2632
    號刑事判決原係量處受刑人有期徒刑1 年（非屬得易科罰金
    之刑），僅因受刑人之犯行符合中華民國96年罪犯減刑條例
    之規定而得予減為有期徒刑6 月，且依法諭知如易科罰金之
    折算標準，是其與非經減刑即屬得易科罰金之受刑人，就其
    惡性輕重及是否准予易科罰金之考量，自應有所不同。
(五)、至聲明異議人以渠等前開家庭狀況，受刑人需負擔家計為由
    認不宜入監執行云云，然受刑人之親人若符合社會救助申請
    條件，亦可由相關主管機構介入安置與扶助，無須受刑人親
    力為之，此亦無礙於執行檢察官對是否「因不執行所宣告之
    刑，難收矯正之效，或難以維持法秩序」之認定，自不得執
    之而謂執行檢察官指揮將受刑人發監執行有何違法或不當。
(六)、綜上所述，認本件臺灣板橋地方法院檢察署檢察官未准予受
    刑人易科罰金之執行指揮並無違法或不當，聲明異議為無理
    由，予以駁回等語。
四、據上論斷，依刑事訴訟法第486 條，裁定如主文。
中    華    民    國    98    年    6     月    24    日
                  刑事第十七庭  法  官  饒金鳳
以上正本證明與原本無異。
如不服本裁定應於送達後5日內向本院提出抗告狀。
                                書記官  王春森
中    華    民    國    98    年    6     月    24    日


司法院資訊處製作；財團法人民間司法改革基金會備份。
